【裁判字號】    96,訴,3045
【裁判日期】    970619
【裁判案由】    毒品危害防制條例等
【裁判全文】
臺灣板橋地方法院刑事判決              96年度訴字第3045號
公  訴  人  臺灣板橋地方法院檢察署檢察官
被      告  甲○○
指定辯護人  本院公設辯護人乙○○
上列被告因違反毒品危害防制條例等案件，經檢察官提起公訴（
九十六年度偵字第一四六六九號），本院判決如下：
    主  文
甲○○明知為偽藥而販賣，處有期徒刑伍月，扣案之偽藥「威而
鋼」壹佰拾錠沒收；又意圖販賣而持有第四級毒品，處有期徒刑
壹年貳月，扣案之第四級毒品硝西泮仟捌佰玖拾伍點伍錠及空
罐肆個沒收。應執行有期徒刑壹年陸月，扣案之偽藥「威而鋼」
壹佰拾錠、第四級毒品硝西泮仟捌佰玖拾伍點伍錠及空罐肆個
均沒收。
    事  實
一、甲○○址設臺北縣新莊市○○路○段七八號「一洋藥局」之
    實際負責人，明知真正「ＶＩＡＧＲＡ」，中文品名為「威
    而鋼」，係美商輝瑞產品公司（以下簡稱輝瑞公司）製造生
    產，並經行政院衛生署核准用於治療成年男性勃起功能障礙
    之藥物，由輝瑞大藥廠股份有限公司輸入在中華民國境內販
    賣（行政院衛生署衛署藥輸字第○二二三八三號），並以如
    附表一所示之商標，向經濟部中央標準局（現改制為智慧財
    產局）申請註冊，現仍在專用期間內（商標專用權人、專用
    期間、指定使用商品詳如附表一所示），竟基於意圖營利而
    侵害他人商標權、販賣偽藥之概括犯意，其明知係未經商標
    專用權人同意，未經核准擅自製造，而於同一商品，使用相
    同於附表一所示商標專用權註冊商標圖樣之偽藥，竟自九十
    五年底，在上址向不詳不詳姓名之成年男子以遠低於輝瑞公
    司合法銷售之每錠四百五十元之一錠新臺幣（下同）一百五
    十元之價格販入後，以每錠三百元之價格售出。又明知硝西
    泮係毒品危害防制條例所列之第四級毒品，不得販賣、持有
    ，竟自八十九年間某日，在上開藥局以每粒二、三元不等之
    代價，向真實姓名年籍不詳之成年男子購買數千錠，供其母
    服用，嗣後其母亡故後，尚留存之硝西泮欲以每錠十五元之
    代價販售牟利而持有。嗣於九十六年五月十七日，法務部調
    查局人員持本院核發之搜索票前往上址查獲，扣得偽藥威而
    鋼一百十錠、硝西泮三千八百九十六錠、盛裝硝西泮之空罐
    四個。
二、案經輝瑞公司訴由法務部調查局臺北縣調查站報請臺灣板橋
    地方法院檢察署檢察官偵查起訴。
    理  由
壹、程序方面：
(一)、被告甲○○及辯護人以被告患有耳疾，故於調查局、偵查中
    對於調查員、檢察官所言不知為何，抗辯其先前之自白不能
    採用云云。按被告之自白，非出於強暴、脅迫、利誘、詐欺
    、疲勞訊問、違法羈押或其他不正之方法，且與事實相符者
    ，得為證據，刑事訴訟法第一百五十六條第一項定有明文。
    被告雖稱患有耳鳴疾病，但供稱有持續就醫並服用藥物，又
    於本院歷次程序中，被告之聽力均無顯著障礙，問答情形正
    常，再經本院勘驗偵查之錄影光碟，被告之供述除對於硝西
    泮之販入、售出價格及時間，完全與「威而鋼」相同，與調
    查局中供述不同外，其餘問答並無顯著背離問題，是被告於
    調查局、偵查中自白，未受任何不當外力干擾，均有證據能
    力。
(二)、告訴代理人提出之「一洋藥局」收據三張及「威而鋼」藥品
    （三十錠裝二瓶、四錠裝二盒），辯護人辯稱與本案並無關
    連性，不得作為證據云云。經查，卷內之「一洋藥局」收據
    三張，其上並無載明藥品名稱，僅有價格、數量，而實際購
    買者並未製作相關筆錄供本院查核上開收據所指藥品為何，
    是辯護人質疑告訴代理人提出之收據及藥品與本案無關連性
    尚非無據，檢察官復未提出積極證據證明與本案有關，本院
    認無證據能力，先予敘明。
貳、實體方面：
一、訊據被告甲○○固不否認與其弟張金山共同經營「一洋藥局
    」，而法務部調查局人員於上開時地扣得偽藥「威而鋼」及
    第四級毒品硝西泮等情，惟矢口否認販賣偽藥「威而鋼」及
    第四級毒品硝西泮，辯稱，伊沒有販賣「威而鋼」、硝西泮
    ，賣給伊的人說「威而鋼」是美國的水貨，是買來自己要吃
    的，硝西泮是伊的母親先前因為失眠要吃的，因為是管制藥
    品不好買，所以伊一次買很多，後來母親死了，忘記把藥品
    丟掉，業務員說是「美那」，是一種抗組織胺劑，不知道有
    是第四級毒品成分。況且「威而鋼」是放在客廳，硝西泮放
    在二樓，不是放在藥局展示櫃內云云。辯護人為被告辯稱：
    無人出面指證被告販賣偽藥「威而鋼」，告訴代理人之指述
    僅轉述輝瑞公司調查人員之供述，係屬審判外之陳述，不能
    作為對被告不利之認定，被告曾因性功能疾病就診，其購買
    「威而鋼」僅是個人要服用；被告不知道購買給母親服用之
    安眠藥物含有第四級毒品硝西泮成分，於母親死亡後還遺留
    藥品三千多錠，一直放在二樓，並無販賣予他人之具體事實
    等語。經查：
    (一)按藥事法第二十條規定「本法所稱偽藥，係指藥品經稽查
      或檢驗有左列各款情形之一者：一、未經核准，擅自製造
      者。二、所含有效成分之名稱，與核准不符者。三、將他
      人產品抽換或摻雜者。四、塗改或更換有效期間之標示者
      。」；查「威而鋼」，經行政院衛生署核准由輝瑞大藥廠
      股份有限公司輸入在國內販售，核准字號為藥輸字第○二
      二三八三號，有藥品許可證影本在卷可稽。本院將調查局
      至「一洋藥局」查扣之「威而鋼」送驗，經鑑定結果為：
      該藥品經華友科技顧問股份有限公司檢驗，發現扣案之「
      威而鋼」與輝瑞公司之「威而鋼」成分組成有極大不同，
      為不同產品，有上開公司九十六年十二月二十二日之檢驗
      報告在卷可按。再者，扣案「威而鋼」之藥品包裝，與原
      廠有顯著之差異，具上足認扣案之「威而鋼」確屬偽藥無
      誤。輝瑞公司多次以文宣推廣「威而鋼」真品包裝辨識重
      點，包括雷射標籤、折光可變色標籤、原廠序號，並無罐
      裝或散裝，且一再聲明「如有不明人士兜售威而鋼，請向
      衛生署提出檢舉或撥打輝瑞免付費專線，共同打擊販賣偽
      藥的不法行為」，俾供相關醫師、藥業界專門人士清楚明
      瞭如何辨識藥品真偽，被告身為藥局經營者，亦坦承明知
      輝瑞公司並無罐裝「威而鋼」，只有盒裝，竟向不明人士
      以遠低於市價之價格購買罐裝之「威而鋼」，顯然明知購
      買之物品係屬偽藥無誤。又如附表一所示之商標圖樣，為
      輝瑞公司向經濟部中央標準局（現改制為智慧財產局）申
      請註冊之商標，現仍在專用期間內，有商標註冊證在卷可
      參。被告販售之偽藥與公司現有包裝明顯不同，且有仿冒
      上開公司之商標圖樣，足以與真品相混淆，其顯然明知向
      不詳人士購買之「威而鋼」係未經輝瑞公司同意使用之商
      標圖樣之商品。又被告於調查局、及偵查中均坦承係向真
      實姓名年籍不詳之成年男子購買販入「威而鋼」，均供稱
      係以每錠一百五十元販入威而鋼，以三百元售出，復於本
      院九十六年九月二十八日準備程序中供稱當時對方一直拜
      託伊賣給他，這個價錢算是友情價，不能算賣等語。被告
      嗣後雖於審理程序中否認販賣「威而鋼」，改稱只是買來
      自己吃云云，惟於調查局、偵查及準備程序中均坦承販賣
      「威而鋼」，並無受外力不當之干擾，被告嗣後否認販售
      偽藥，顯係推卸罪責之詞。
    (二)調查局在「一洋藥局」扣得之三千八百九十六錠不明藥錠
      ，抽樣十錠送法務部調查局鑑定，檢出第四級第四十五項
      毒品「硝西泮」，有該局九十六年五月三十一日調科壹字
      第○九六二二一六一○二○號鑑定書可參。被告於偵查中
      稱「硝西泮」以一錠一百五十元販入，以三百元售出，惟
      被告於調查局中供述扣案之不明藥物是以一錠二至三元販
      入，欲以一錠十五元販出，二者差異過大，被告於偵查中
      所稱販入售出之價格與「威而鋼」相同，應係誤聽所致。
      被告辯稱不知道扣案之不明藥物含有第四級毒品硝西泮成
      分云云，然被告為經營藥局之專業人士，經營藥局之時間
      長達十數年，對於藥品之名稱、種類、成分之辨識能力優
      於一般民眾，明知管制藥品之合法購買程序，不應向來路
      不明之業者購買，其倘若不知悉內容物成分，何以向不明
      人士購買高達數千錠，是被告辯稱不知悉扣案之不明藥物
      含有第四級毒品成分，顯乃推託之詞。又按販賣毒品罪，
      係行為人明知其為毒品，意圖營利，而將毒品購入或賣出
      ，有一於此，其犯罪即屬完成，不必二者兼備；此與意圖
      販賣而持有毒品罪，係指行為人以意圖販賣營利以外之原
      因而持有毒品，其後始起意營利販賣者（例如因為他人之
      贈與或寄藏而持有，嗣後始起意為販賣者而言），並不相
      同（最高法院九十二年台上字六七號判決參照）。由此可
      知，持有大量毒品之原因諸多，或基於大量採購比較便宜
      ，或係分批購買累積而成，或係受託保管而持有之，是以
      持有大量毒品，如無積極證據足以證明係意圖營利而向他
      人販入，自難遽論以販賣毒品罪。查，本件被告於審理中
      供稱扣案之不明藥物是在八十九年間向不詳人士購買給母
      親使用，後來母親過世了，忘記丟掉等語。是被告取得第
      四級毒品硝西泮之最初用途並非基於販賣牟利，且查無販
      售之具體事實，惟其母親過世後，被告並無自己使用之情
      形，大可丟棄，是被告嗣後保留上開大量之第四級硝西泮
      之目的應係意圖供販賣而持有。
    (三)被告復辯稱「威而鋼」放在客廳內，第四級毒品硝西泮係
      於二樓住處，不是放在藥局展示櫃內云云。然被告住家之
      客廳在藥局後方，臥室在藥局樓上，縱非在營業處所內查
      獲扣案物品，仍不影響其販賣偽藥、意圖販賣而持有第四
      級毒品罪之構成，被告所辯顯然不可信。是辯護人聲請傳
      喚調查員欲證明扣案物品之查獲地點，並無必要，附此敘
      明。
    (四)本件事證明確，被告犯行洵堪認定。
二、核被告甲○○所為，係犯商標法第八十二條之販賣仿冒商標
    商品罪、藥事法第八十三條第一項之販賣偽藥罪、毒品危害
    防制條例第五條第四項意圖而販賣而持有第四級毒品罪。公
    訴人認為被告應構成毒品危害防制條例第四條第四項販賣第
    四級毒品罪，容有誤會，業如前述，惟基本事實同一，變更
    起訴法條為毒品危害防制條例第五條第四項意圖而販賣而持
    有第四級毒品罪。所謂之「集合犯」，係一種構成要件類型
    ，亦即立法者針對特定刑罰規範之構成要件，已預設其本身
    係持續實行之複次數行為，具備反覆、延續之行為特徵，將
    之總括或擬制成一個構成要件之「集合犯」行為；此種犯罪
    ，以反覆實行為典型、常態之行為方式，具侵害法益之同一
    性，則行為人基於概括之犯意，在密切接近之一定時、空環
    境持續實行之複次數行為，倘依社會通念，於客觀上認為符
    合一個反覆、延續性之行為觀念者，於刑法之評價上，仍僅
    應成立一罪。學理上所稱『集合犯』之職業性、營業性或收
    集性等具有重複特質之犯罪，均屬之，例如經營、從事業務
    、收集、販賣、製造、散布等行為概念者是。故是否集合犯
    之判斷，客觀上自應斟酌法律規範之本來意涵、實現該犯罪
    目的之必要手段、社會生活經驗中該犯罪必然反覆實行之常
    態及社會通念等；主觀上則視其反覆實施之行為是否出於行
    為人之一個犯意，並秉持刑罰公平原則，加以判斷。被告販
    賣偽藥及仿冒商品行為，應成立集合犯，論以一罪。被告以
    一販售行為，同時違反商標法、藥事法，為一行為觸犯數罪
    名之想像競合犯，應依刑法第五十五條之規定，從一重之販
    賣偽藥罪處斷。被告所犯上開販賣偽藥罪、意圖販賣而持有
    第四級毒品罪，犯意有別、行為互殊，應分論併罰。爰審酌
    被告素行、因貪圖小利販賣仿冒偽藥，此類犯罪不僅影響註
    冊商標商品之商譽及銷售、危害市場競爭秩序且可能危害國
    人身體健康、意圖販賣持有第四級毒品及被告犯後猶否認犯
    行等一切情狀，量處如主文所示之刑，並定應執行之刑，以
    示懲儆。
三、扣案之偽藥「威而鋼」一百十顆，係販賣之仿冒商標之商品
    ，不問屬於犯人與否，均應依商標法第八十三條之規定沒收
    之。又毒品依其成癮性、濫用性及對社會危害性，共分為四
    級，上開條例並就製造、運輸、販賣、意圖販賣而持有、以
    非法方法使人施用、引誘他人施用及轉讓不同等級之毒品等
    行為，分別定其處罰。至施用或持有第三、四級毒品，因其
    可罰性較低，故未設處罰之規定，僅就施用及持有第一、二
    級毒品科以刑罰。然鑑於第三、四級毒品均係管制藥品，特
    於同條例第十一條之一明定無正當理由，不得擅自持有；第
    十八條第一項後段復規定查獲之第三、四級毒品，無正當理
    由而擅自持有者，沒入銷燬之。從而，依同條例第十八條第
    一項後段應沒入銷燬之毒品，專指查獲施用或持有之第三、
    四級毒品而言；倘係查獲製造、運輸、販賣、意圖販賣而持
    有、以非法方法使人施用、引誘他人施用或轉讓第三、四級
    毒品，既屬同條例相關法條明文規定處罰之犯罪行為，即非
    該條項應依行政程序沒入銷燬之範圍。又同條例第十九條第
    一項所定「供犯罪所用或因犯罪所得之物」，係指犯第四條
    至第九條、第十二條、第十三條或第十四條第一項、第二項
    之罪所用或所得之物，不包括毒品本身在內，是尚不得援用
    此項規定為第三、四級毒品之沒收依據。再同條例對於查獲
    之製造、運輸、販賣、意圖販賣而持有、以非法方法使人施
    用、引誘他人施用及轉讓第三、四級毒品之沒收，並無特別
    規定，如其行為已構成犯罪，則該毒品即屬不受法律保護之
    違禁物，應回歸刑法之適用，依刑法第三十八條第一項第一
    款之規定沒收之，始為適法，最高法院九十六年度台上字第
    八八四號判決意旨著有明文，是第四級毒品硝西泮原有三千
    八百九十六錠，驗餘三千八百九十五點五錠，為違禁物，依
    刑法第三十八條第一項第一款規定沒收。至包裝上開第四級
    毒品硝西泮之空罐四個，係被告所有用以包裹毒品，防其裸
    露、潮濕及便於攜帶之用，係被告所有供犯本罪所用之物，
    應依毒品危害防制條例第十九條第一項之規定宣告沒收之。
據上論斷，應依刑事訴訟法第二百九十九條第一項前段、第三百
條，藥事法第八十三條第一項，商標法第八十二條、第八十三條
，毒品危害防制條例第五條第四項、第十九條第一項，刑法第十
一條前段、第五十五條、第五十一條第五款、第三十八條第一項
第一款，判決如主文。
本案經檢察官顏妃琇到庭執行職務。
中    華    民    國    97    年    6     月    19    日
                  刑事第八庭審判長法  官  潘翠雪
                                  法  官  王士珮
                                  法  官  絲鈺雲
上列正本證明與原本無異。
如不服本判決，應於判決送達後十日內敘明上訴理由，向本院提
出上訴狀（應附繕本），上訴於臺灣高等法院。
                                  書記官   周玉茹
中    華    民    國    97    年    6     月    23    日
附錄本案論罪科刑法條全文：
藥事法第八十三條
明知為偽藥或禁藥，而販賣、供應、調劑、運送、寄藏、牙保、
轉讓或意圖販賣而陳列者，處七年以下有期徒刑，得併科新臺幣
五百萬元以下罰金。
犯前項之罪，因而致人於死者，處七年以上有期徒刑，致重傷者
，處三年以上十二年以下有期徒刑。
因過失犯第一項之罪者，處二年以下有期徒刑、拘役或科新臺幣
三十萬元以下罰金。
第一項之未遂犯罰之。
商標法第八十二條
明知為前條商品而販賣、意圖販賣而陳列、輸出或輸入者，處一
年以下有期徒刑、拘役或科或併科新臺幣五萬元以下罰金。
毒品危害防制條例第五條
意圖販賣而持有第一級毒品者，處無期徒刑或十年以上有期徒刑
，得併科新臺幣七百萬元以下罰金。
意圖販賣而持有第二級毒品者，處五年以上有期徒刑，得併科新
臺幣五百萬元以下罰金。
意圖販賣而持有第三級毒品者，處三年以上十年以下有期徒刑，
得併科新臺幣三百萬元以下罰金。
意圖販賣而持有第四級毒品或專供製造、施用毒品之器具者，處
一年以上七年以下有期徒刑，得併科新臺幣一百萬元以下罰金。
    附圖
┌─────┬──────┬───────┬──────┬───────┐
│ 商標圖樣 │  註冊號數  │ 商標專用權人 │ 專用期間   │ 指定使用商品 │
├─────┼──────┼───────┼──────┼───────┤
│          │ 00000000   │輝瑞大藥廠股份│沿展至103 年│各類西藥及其他│
│          │            │有限公司      │7月15日     │應屬本類之一切│
│          │            │              │            │商品          │
├─────┼──────┼───────┼──────┼───────┤
│          │ 00000000   │輝瑞大藥廠股份│沿展至103 年│動物藥劑及補劑│
│          │            │有限公司      │7月15日     │              │
├─────┼──────┼───────┼──────┼───────┤
│          │ 00000000   │美商輝瑞產品公│至96年8月15 │西藥          │
│          │            │司            │日          │              │
├─────┼──────┼───────┼──────┼───────┤
│          │00000000    │美商輝瑞產品公│至97年1月15 │西藥          │
│          │            │司            │日          │              │
└─────┴──────┴───────┴──────┴───────┘


司法院資訊處製作；財團法人民間司法改革基金會備份。
